---
title: "Analisis Korespondensi"
author: "Zanira Husna"
date: "2025-12-16"
output:   
  html_document:
    toc: true
    toc_float: true
    highlight: tango
---

```{r, warning=FALSE, message=FALSE}
library(factoextra)
library(ggplot2)
library(FactoMineR)
library(gplots)
```


# Data

Data bangkitan dengan 2 peubah kategori, peubah pertama kategori1 dengan 5 taraf A,B,C,D,E dan peubah kedua kategori2 dengan 7 taraf 1,2,3,4,5,6,7. data memiliki panjang n=1000 amatan.

```{r}
set.seed(1097)  # NIM

n <- 1000

kategori1 <- factor(
  sample(c("A", "B", "C", "D", "E"), n, replace = TRUE)
)

kategori2 <- factor(
  sample(c("1", "2", "3","4","5","6","7"), n, replace = TRUE)
)

data <- data.frame(kategori1, kategori2)

head(data)
```

# Manual

## Tabel Kontingensi

```{r}
konti <- table(data$kategori1, data$kategori2)
konti
```

Dari tabel kontingensi dapat dilihat frekuensi terbanyak pada C-6 sebanyak 41 amatan. Kombinasi D-4 memiliki frekuensi yang paling sedikit dengan 16 amatan. Frekuensi tidak jauh berbeda, cenderung berkisar pada nilai 20-30an.

```{r}
balloonplot(konti, main ="Tabel Kontingensi", xlab ="", ylab="", label = FALSE, show.margins = FALSE)
```

semakin besar lingkaran menunjukkan semakin besar pula nilai yang direpresentasikan

## Tabel Korespondensi

```{r}
kores <- konti/n
kores
```

## Vektor kolom dan baris

```{r}
kolom <- colSums(kores)
kolom
```

```{r}
baris<- rowSums(kores)
baris
```

hasil dari vektor menunjukkan persentase munculnya tiap taraf kategori peubah. baris merepresentasikan kategori1 dan kolom untuk kategori2. pada kategori1 C memiliki nilai terbesar, artinya C yang paling banyak muncul (modus). begitu juga dengan kategori2 dengan nilai terbesar pada 7.

## Matriks kolom dan baris

```{r}
matriks_kol <- diag(kolom)
matriks_kol
```

```{r}
matriks_bar <- diag(baris)
matriks_bar
```

## Analisis profil baris

```{r}
R <- solve(matriks_bar)%*%kores
rownames(R) <- rownames(kores)
R
```

pada kolom "1" dan "2", nilai A memiliki nilai tertinggi (0,15) artinya banyak amatan "1" dan juga amatan "2" yang memiliki nilai A. kolom "3" dan "5" D memiliki nilai tertinggi (0.16 dan 0.19), banyak amatan "3" dan amatan "5" yang memiliki nilai D. begitupun dengan kolom 4 dengan E, kolom 6 dan 7 dengan C.

```{r}
mass_c <- colSums(R)
mass_c
```

nilai massa setiap kolom, dengan nilai yang terbesar pada 7. hasil ini sama dengan sebelumnya yang menunjukkan 7 sebagai modus

## Analisis profil kolom

```{r}
C <- kores%*%solve(matriks_kol)
colnames(C) <- colnames(kores)
C
```

pada baris A, B, dan E, nilai "4" memiliki nilai tertinggi (0.24 dan 0,23) artinya banyak amatan A, B dan juga amatan E yang memiliki nilai "4". pada baris C, "6" memiliki nilai tertinggi (0.27) yang berarti banyak amatan C yang memiliki nilai "6". begitupun dengan kolom D dengan "5". ini menunjukkan hasil yang cukup berbeda dengan analisis baris

```{r}
mass_r <- rowSums(C)
mass_r
```

Nilai massa kategori1 menunjukkan nilai C merupakan yang terbesar. Hasil ini juga masih sama dengan hasil modus awal kategori1.

## Menentukan koordinat profil baris dan kolom

```{r}
Prc <- kores - baris%*%t(kolom)
Prc
```

```{r}
Z <- diag(1/sqrt(diag(matriks_bar)))%*%Prc%*%diag(1/sqrt(diag(matriks_kol)))
Z
```

```{r}
Du <- diag(sqrt(eigen(Z %*% t(Z))$values))[1:2,1:2]
Du
```

```{r}
U <- eigen(Z %*% t(Z))$vectors
U
```

```{r}
A <- (sqrt(matriks_bar) %*% U)[,1:2]
A
```

```{r}
V <- eigen(t(Z) %*% Z)$vectors
V
```

```{r}
B <- (sqrt(matriks_kol) %*% V)[,1:2]
B
```

### koordinas baris

```{r}
rows <- solve(matriks_bar)%*%A%*%Du
rows
```

### koordinas kolom

```{r}
cols <- solve(matriks_kol)%*%B%*%Du
cols
```

## visualisasi berdasarkan koordinat profil baris dan kolom

```{r}
row_df <- data.frame(rows)
col_df <- data.frame(cols)
colnames(row_df) <- c("Dim.1", "Dim.2")
rownames(row_df) <- rownames(konti)
colnames(col_df) <- c("Dim.1", "Dim.2")
rownames(col_df) <- colnames(konti)
row_df["Var"] <- "kategori1"
row_df["Size"] <- 2
col_df["Var"] <- "kategori2"
col_df["Size"] <- 2
ca.plot.df <- rbind(col_df, row_df)
ca.plot.df["Label"] <- rownames(ca.plot.df)
ca.plot.df
```

```{r}
ggplot(ca.plot.df, aes(x = Dim.1, y = Dim.2,
                       col = Var, shape = Var,
                       label = Label, size = Size)) +
  geom_vline(xintercept = 0, lty = "dashed", alpha = .5) +
  geom_hline(yintercept = 0, lty = "dashed", alpha = .5) +
  geom_point() + geom_text(check_overlap = T, hjust=-0.15)
```

# Pemodelan

```{r}
chisq <- chisq.test(konti)
chisq
```

dari hasil uji Khi-kuadrat, diperoleh bahwa kedua peubah tidak terlalu saling terkait.

```{r}
model <- CA(konti, graph = F)
print(model)
```

## akar ciri

```{r}
eig.val <- get_eigenvalue(model)
eig.val
```

## persentase keragaman

```{r}
fviz_screeplot(model, addlabels = TRUE)
```

2 dimensi cukup menggambarkan keragaman pada data dengan 84%, sudah melebihi batas 70%

## analisis dan visualisasi profil baris

```{r}
row <- get_ca_row(model)
row
```

```{r}
row$coord
```

```{r}
row$contrib
```

Untuk memetakan menjadi dua dimensi, maka hanya perlu melihat Dim 1 dan Dim 2 nya saja. profil baris yang berkontribusi paling banyak kepada Dim 1 dan Dim 2 adalah baris yang paling penting dalam menjelaskan keragaman data. Dalam hal ini, C dan D dianggap sebagai kategori yang menyumbang keragaman paling besar.

```{r}
fviz_ca_row(model, col.row="RED", shape.row = 15)
```

profil A, B dan E dapat dikatakan mirip dikarenkan posisi ketiganya berdekatan, namun ketiganya berkorelasi negatif C dan D 

## analisis dan visualisasi profil kolom

```{r}
col <- get_ca_col(model)
col
```

```{r}
col$coord
```

```{r}
col$contrib
```

profil kolom yang berkontribusi paling banyak kepada Dim 1 dan Dim 2 adalah kolom yang paling penting dalam menjelaskan keragaman data. Dalam hal ini, "4" dan "5" dianggap sebagai kategori yang menyumbang keragaman paling besar.

```{r}
fviz_ca_col(model, col.col="BLUE", shape.col = 15)
```

berbeda dengan kategori1, pada kategori2 tidak ada titik yang berdekatan sehingga tidak ada yang memiliki profil serupa

## pembentukan plot korespondensi

```{r}
fviz_ca_biplot(model, repel = TRUE)
```

plot keseluruhan korelasi antara kategori1 dan kategori2. terlihat A, B, dan E berdekatan dengan "1" artinya ketiga kategori banyak memiliki nilai "1". selai itu A juga beberapa memiliki nilai "4", dan E memiliki beberapa nilai "2". C dan "6" juga berdekatan sesuai dengan hasil sebelumnya, namun terdapat beberapa nlai "7" juga. D cenderung memiliki nilai "3" dan "5", hasil ini juga masih sama dengan hasil sebelumnya.